臺灣高等法院刑事判決
109年度交上訴字第82號
上  訴  人  
即  被  告  徐燦亮


上列上訴人即被告因公共危險等案件，不服臺灣新北地方法院10
8年度交易字第248號、108年度交訴字第49號，中華民國109年3
月31日第一審判決（起訴案號：臺灣新北地方檢察署108年度調
偵字第1608號、108年度調偵續字第81號），提起上訴，本院判
決如下：
    主  文
原判決撤銷。
徐燦亮犯汽車駕駛人無駕駛執照駕車過失傷害罪，處拘役伍拾捌
日，如易科罰金，以新臺幣壹仟元折算壹日。
被訴肇事致人傷害逃逸部分無罪。
    事  實
一、徐燦亮明知其駕駛執照業經吊銷，不得駕駛汽車，竟仍於民
    國108年2 月14日上午10時59分許，駕駛車牌號碼0000-00號
    自用小客貨車（下稱本案汽車），沿新北市蘆洲區永樂街38
    巷往永樂街方向行駛，行經新北市蘆洲區永樂街38巷與同巷
    42弄口時，本應注意車前狀況及兩車併行之間隔，並隨時採
    取必要之安全措施，而依當時天氣晴、日間自然光線、柏油
    路面乾燥、無缺陷、無障礙物、視距良好，並無不能注意之
    情事，竟疏未注意及此，即貿然向前直行，適有洪玉雪騎乘
    車牌號碼000-000 號普通重型機車（下稱本案機車，起訴書
    誤載為車牌號碼000-000 號，應予更正），沿新北市蘆洲區
    永樂街38巷42弄左轉進入永樂街38巷往永樂街方向直行，徐
    燦亮所駕駛之本案汽車即從右後側碰撞本案機車，致洪玉雪
    當場人車倒地，而受有右側無名指開放性傷口伴有指甲受損
    、右側小指開放性傷口併有指甲受損、右膝及右踝擦傷及右
    手挫傷等傷害，徐燦亮嗣返家停車後立即回到現場，在有偵
    查犯罪職權之機關或公務員尚不知何人為肇事者前，即向據
    報前來處理之員警坦承肇事自首而接受裁判。
二、案經洪玉雪訴由新北市政府警察局蘆洲分局報告臺灣新北地
    方檢察署檢察官偵查起訴及追加起訴。
    理  由
壹、有罪部分：
一、當事人對於本院作為得心證依據之被告以外之人於審判外陳
    述，經本院審理時逐項提示，均同意作為證據，本院審酌各
    項證據作成時之狀況，認為並無不可信或不適當之情事，依
    刑事訴訟法第159條之5第1項規定，均有證據能力。
二、事實認定：
　  訊據上訴人即被告(下稱被告)徐燦亮於本院審理時承認有過
    失傷害之犯行，供稱：伊承認有過失傷害等語(見本院卷第9
    8頁)。且查：
　㈠被告於108 年2 月14日上午10時59分許，駕駛本案汽車，沿
    新北市蘆洲區永樂街38巷往永樂街方向行駛，斯時告訴人亦
    沿新北市蘆洲區永樂街38巷42弄左轉至永樂街38巷往永樂街
    方向之道路直行行駛，兩車發生碰撞後，告訴人人車倒地，
    受有右側無名指開放性傷口伴有指甲受損、右側小指開放性
    傷口併有指甲受損、右膝及右踝擦傷及右手挫傷等傷害等情
    ，業據證人即告訴人於警詢及偵訊時證述明確（見臺灣新北
    地方檢察署108 年度偵字第9601號卷，下稱108 偵9601卷，
    第19至26、97至99頁），並有淡水馬偕紀念醫院乙種診斷證
    明書、新北市政府警察局蘆洲分局交通分隊道路交通事故調
    查卷宗、道路交通事故調查報告表㈠、㈡、道路交通事故現場
    圖（手繪圖、電腦製圖）、現場照片12張、現場監視錄影畫
    面檔案及翻拍照片、證號查詢機車駕駛人、車號查詢機車車
    籍、證號查詢汽車駕駛人、車號查詢汽車車籍、舉發違反道
    路交通管理事件通知單在卷可稽（見108 偵9601卷第31、33
    至69、75至81、83頁），是此部分事實，應堪予認定。
　㈡證人即告訴人於警詢陳稱：我從永樂街38巷42弄要左轉至永
    樂街38巷，在路口有做停等動作，我看沒有車才左轉，我當
    時已經轉彎到永樂街38巷上，我感覺到旁邊有車，視線上沒
    有看到對方車輛，但可以感覺對方車輛離我很近，我原本是
    直行，為了閃避對方車輛，我把龍頭往左閃避，結果對方車
    輛行駛過來與我的車體碰撞，機車右手把與對方車輛不清楚
    何處碰撞，碰撞後我車體往右倒下，對方碰撞後，僅下車看
    我一眼就把車開走，沒有跟我講話，也沒有留下年籍資料跟
    電話就離開，我並沒有同意對方可以先行離開等語（見108 
    偵9601卷第19、21、25頁）；於偵訊證稱：當天我騎乘本案
    機車左轉至永樂街38巷時，被告開車從我右後方撞到我的機
    車右後照鏡，被告車速很快，導致我閃避不及，因對方碰到
    我的機車，所以我人車倒地，手腳均有受傷等語（見108偵9
    601卷第97頁），且觀諸現場監視錄影畫面，告訴人於108 
    年2月14日上午10時59分5 秒，騎乘本案機車沿新北市蘆洲
    區永樂街38巷42弄已左轉至永樂街38巷往永樂街方向之街道
    繼續直行行駛，此時被告所駕駛之本案汽車確於告訴人右後
    方，有上開監視錄影畫面附卷可佐（見108偵9601卷第59頁
    ），足徵告訴人當時已左轉至永樂街38巷上往前直行行駛，
    斯時被告駕駛本案汽車與告訴人騎乘之本案機車均於永樂街
    38巷道直行，而被告之本案汽車位於本案機車之右後側，然
    因被告駕駛本案汽車未注意車前狀況以及未與本案機車保持
    適當距離，以致其不慎擦撞本案機車右後側，致使告訴人人
    車倒地等情，應可認定。
  ㈢按過失行為與結果間，在客觀上有相當因果關係始得成立。
    所謂相當因果關係，係指依經驗法則，綜合行為當時所存在
    之一切事實，為客觀之事後審查，認為在一般情形下，有此
    環境、有此行為之同一條件，均可發生同一之結果者，則該
    條件即為發生結果之相當條件，行為與結果即有相當之因果
    關係。「相當因果關係理論」亦稱「相當原因理論」（Theo
    rie der daaquaten Verursachung），此一理論認為行為與
    結果間是否具有因果關係，應依一般經驗法則加以判斷，苟
    該行為依社會一般通念，有此一行為，通常會有該結果之產
    生，亦即，此一行為依經驗法則加以判斷，通常可得出與結
    果間具有相當性時，即認為行為與結果間具有刑法上之因果
    關係。經查，案發當時天氣晴、日間自然光線、柏油路面乾
    燥、無缺陷、無障礙物、視距良好等情形，有新北市政府警
    察局蘆洲分局道路交通事故調查報告表㈠在卷可稽（見108 
    偵9601卷第37頁），可見當時並無不能注意之情事，然被告
    因未注意車前狀況及兩車併行之間距，駕駛本案汽車不慎由
    後方擦撞告訴人騎乘之本案機車，被告之行為自有過失，而
    告訴人因被告上開過失行為受有右側無名指開放性傷口伴有
    指甲受損、右側小指開放性傷口併有指甲受損、右膝及右踝
    擦傷及右手挫傷等傷害，亦有前揭診斷證明書在卷為憑。按
    汽車行駛時，駕駛人應注意車前狀況及兩車併行之間隔，並
    隨時採取必要之安全措施，道路交通安全規則第94條第3項
    定有明文。被告既駕駛本案汽車行駛於道路上，本應負有前
    揭注意義務，客觀上亦具有注意能力，故被告應注意、能注
    意而不注意前揭情事，則其過失行為與告訴人所受傷害間，
    自足認具有相當因果關係。
　㈣綜上所述，被告經任意性之自白，經核與本案事證相符，是
    被告前揭過失傷害之犯行，堪予認定，自應依法論科。
三、論罪部分：　　
　㈠新舊法比較：按行為後法律有變更者，適用行為時之法律。
    但行為後之法律有利於行為人者，適用最有利於行為人之法
    律，刑法第2 條第1 項定有明文。查被告行為後，刑法第28
    4 條過失傷害罪之規定，已於108 年5 月29日經總統以華總
    一義字第10800053451 號令修正公布，並於同年5 月31日施
    行。修正前第284 條規定：「因過失傷害人者，處六月以下
    有期徒刑、拘役或五百元以下罰金；致重傷者，處一年以下
    有期徒刑、拘役或五百元以下罰金（第1 項）；從事業務之
    人，因業務上之過失傷害人者，處一年以下有期徒刑、拘役
    或一千元以下罰金；致重傷者，處三年以下有期徒刑、拘役
    或二千元以下罰金（第2 項）。」，修正後第284 條規定：
    「因過失傷害人者，處一年以下有期徒刑、拘役或十萬元以
    下罰金；致重傷者，處三年以下有期徒刑、拘役或三十萬元
    以下罰金。」，新法刪除第284 條第2 項業務過失傷害罪、
    業務過失致重傷罪，即不再因行為人係從事業務之人而加重
    處罰，同時提高過失傷害罪、過失致重傷罪之刑度，茲比較
    新舊法結果，修正後規定對被告並未為有利，依刑法第2 條
    第1 項前段，應適用修正前刑法第284 條第1項前段之規定
    。
　㈡核被告所為，係犯道路交通管理處罰條例第86條第1 項、修
    正前刑法第284 條第1 項前段之汽車駕駛人無駕駛執照駕車
    過失傷害罪。且查：
　1.按汽車駕駛人，無駕駛執照駕車、酒醉駕車、吸食毒品或迷
    幻藥駕車、行駛人行道或行經行人穿越道不依規定讓行人優
    先通行，因而致人受傷或死亡，依法應負刑事責任者，加重
    其刑至2 分之1 ，道路交通管理處罰條例第86條第1 項定有
    明文。再按刑法總則之加重，係概括性之規定，所有罪名均
    一體適用；刑法分則之加重，係就犯罪類型變更之個別犯罪
    行為予以加重，成為另一獨立之罪名。道路交通管理處罰條
    例第86條第1 項之規定，係就刑法第276 條第1 項、第2 項
    、第284 條第1 項、第2 項各罪犯罪類型變更之個別犯罪行
    為予以加重，而成另一獨立之罪名，自屬刑法分則加重之性
    質（最高法院99年度台非字第198 號、105 年度台上字第13
    88號判決意旨參照）。查被告於案發前，業遭吊銷駕駛執照
    ，尚未再度核發，有公路監理電子閘門列印資料1 紙在卷可
    考（見108 偵9601卷第79頁），其明知無汽車駕駛執照，仍
    駕駛本案汽車上路，因而肇事致告訴人受傷，自應依道路交
    通管理處罰條例第86條第1 項規定，加重其最高及最低度刑
    。
　2.按刑法第62條規定「對於未發覺之罪自首而接受裁判者，得
    減輕其刑」，所謂「發覺」，固非以有偵查犯罪職權之機關
    或人員確知其人犯罪無誤為必要，而於對其發生嫌疑時，即
    得謂為已發覺；但此項對犯人之嫌疑，仍須有確切之根據得
    為合理之可疑者，始足當之，若單純主觀上之懷疑，要不得
    謂已發生嫌疑（最高法院72年台上字第641號判例意旨參照
    ）。是以所謂發覺與否，應以有偵查犯罪職權之機關或人員
    之認知為斷。如犯罪嫌疑人向有偵查犯罪職權之機關或人員
    承認犯行時，有偵查犯罪職權之機關或人員尚未確知犯罪或
    未有確切之根據得為合理之可疑者，即屬合乎自首要件（最
    高法院51年台上字第1486號、63年台上字第1101號判例意旨
    參照）。經查，當時到場之警員即證人陳威庭於本院審理時
    證稱：被告是自己出現的，不是我們去找肇事者的，被告是
    說他剛在永樂街發生車禍，被告說是他開車等語明確(見本
    院卷第92、93頁)，由此足認被告於肇事後其犯行未被職司
    犯罪偵查之人員發覺前，即向據報趕赴現場處理之警員當場
    坦認其為肇事者，揆諸前揭說明，自符合自首之規定，爰依
    刑法第62條之規定，減輕其刑，並依法先加後減。
四、原審認被告罪證明確，予以論罪科刑，固非無見。惟查：
　㈠被告於肇事後其犯行未被職司犯罪偵查之人員發覺前，即向
    據報趕赴現場處理之警員當場坦認其為肇事者，自有刑法第
    62條自首之適用，原審漏未審酌上情，自有不當。
　㈡爰以行為人之責任為基礎，審酌被告駕駛動力交通工具參與
    道路交通，本應小心謹慎以維自身及他人之安全，明知無駕
    駛執照仍駕駛汽車上路，且疏未注意車前狀況及併行間距，
    以致發生本案車禍致使告訴人受有前述傷害，行為已有不該
    ，兼衡其過失程度、告訴人所受傷勢狀況，及其犯罪後否認
    犯行、迄未賠償告訴人所受損失之態度、素行、國中畢業之
    智識程度、目前無業、父母過世、未婚無子、無需扶養之對
    象之家庭經濟狀況、食道癌開刀、聲帶遭切除之身體狀況、
    犯罪動機、目的、手段、情節等一切情狀，量處如主文第2
    項所示之刑，並諭知易科罰金之折算標準。　　
貳、無罪部分：
一、公訴意旨另略以：被告徐燦亮於肇事後，明知洪玉雪因本件
    車禍受傷，竟仍基於肇事致人傷害而逃逸之犯意，並未留在
    現場協助洪玉雪救護或報警處理或採取其他必要措施，且未
    取得洪玉雪同意離開或留下相關聯絡資料，即逕自駕駛本案
    汽車逃離現場，因認被告上開所為，另涉犯刑法第185 條之
    4 之肇事致人傷害逃逸罪嫌云云。　　
二、按犯罪事實應依證據認定之，無證據不得認定犯罪事實；不
    能證明被告犯罪者，應諭知無罪之判決，刑事訴訟法第154
    條第2項、第301條第1 項定有明文。又刑事訴訟上證明之資
    料，無論其為直接證據或間接證據，均須達於通常一般之人
    均不致有所懷疑，而得確信其為真實之程度，始得據為有罪
    之認定，若其關於被告是否犯罪之證明未能達此程度，而有
    合理之懷疑存在時，致使無從形成有罪之確信，依刑事訴訟
    「罪證有疑，利於被告」之證據法則，即不得遽為不利被告
    之認定；又自另一角度言之，基於無罪推定之原則（Presum
    ption of Innocence），被告犯罪之事實，應由檢察官提出
    證據，此即學理所謂之提出證據責任（Burden of Producin
    g Evidence），並指出證明方法加以說服，以踐履其說服責
    任（Burden of Persuasion，刑事訴訟法第161條第1項參照
    ），使法院之心證達於超越合理懷疑（Beyond A Reasonabl
    e Doubt ）之確信程度，始能謂舉證成功，否則即應由檢察
    官蒙受不利之訴訟結果而諭知被告無罪，此乃檢察官於刑事
    訴訟個案中所負之危險負擔，即實質舉證之「結果責任」所
    當然。另外，被告否認犯罪，並不負任何證明責任，此即被
    告之不自證己罪特權（Privilege Against Self-Incrimina
    tion ），被告僅於訴訟進行過程中，因檢察官之舉證，致
    被告將受不利益之判斷時，其為主張犯罪構成要件事實不存
    在而提出某項有利於己之事實時，始需就其主張提出或聲請
    法院調查證據，然僅以證明該有利事實可能存在，而動搖法
    院因檢察官之舉證對被告所形成之不利心證為已足，並無說
    服使法院確信該有利事實存在之必要。
三、訊據被告堅詞否認有何肇事逃逸之行為，其於本院審理時陳
    稱：發生車禍時，伊有下車看告訴人，也有看到告訴人右手
    中指及無名指有流血，伊並無肇事逃逸之意思，當時伊有告
    訴現場的路人回家停車後再回來現場，但因急著把車開回去
    ，忘記告知告訴人等語(見本院卷第96頁至第98頁)。且查：
    　
　㈠被告於本院審理時供稱：我在車禍發生後，我想說會影響交
    通，所以有告訴路人回家停車後再回來，我將車開回停車場
    後再步行回到事故現場要處理後續事宜，當時警員在現場，
    我就表明我是當事者，我從家裡之停車場至事故現場，大約
    七分鐘等語(見本院卷第93頁、第97頁)。
　㈡證人即當時至現場處理之警員陳威庭於本院審理時證稱：「(
    當天到場處理情形？)到場時，被告不在現場，旁邊的民眾
    有說被告先回去，被告有跟現場的民眾說要先回家停車，因
    為被告的家就在旁邊，之後才要再過來。(還記得當時現場
    這樣說的民眾是誰嗎？)我不知道，我也沒有留下姓名資料
    ，我在現場處理被害人就醫，…，我只記得我沒有去找被告
    ，被告就出現了，因為當時很忙，我要處理很多事情。(被
    告出現後，有無跟你說什麼？)我問被告為何不在現場，被
    告說我想我家就在旁邊，我先把車停好。(是被害人上救護
    車之後，被告才出現嗎，還是被害人上救護車前，被告就出
    現了？)之後，救護車來就把被害人送走了。(到現場後多久
    ，救護車就來了？)好像救護車比我早到。(到現場時，被害
    人還有無在現場？)有，我有留下被害人的資料，被害人好
    像在救護車上。(看到被告出現時，被告有無主動說他是肇
    事者？)被告好像是說他剛剛在永樂街發生車禍，在全家前
    」等語(見本院卷第91頁至第93頁)。
　㈢是依被告與證人上開供述，足認被告於前揭時、地肇事後，
    為避免車禍影響交通，而有向在場民眾告知先返家停車，其
    後並於證人陳威庭處理現場事故時，向證人表明係肇事之行
    為人。且依本案現場監視器畫面所呈現之時間，被告確有肇
    事後駕車離去，當時時間為上午11時1分，嗣被告再徒步返
    回現場，時間為上午11時7分，故其離去現場停車後返回之
    時間極為短暫，僅約6至7分鐘，亦有現場監視器畫面之照片
    2張在卷可稽(見偵查卷第67頁)，由此足認被告固有於前揭
    時、地，肇事後離開現場，然其離開現場係為避免車禍影響
    交通，而立即於極短之時間內回到現場處理車禍後續事宜，
    並向警員表明為肇事行為人，由此足認其主觀上並未有肇事
    逃逸之故意，否則，倘其確有肇事逃逸之故意，自無需於肇
    事後立即回到現場處理後續事宜，並向警員供稱係本案車禍
    之肇事者。是被告於本院審理時陳稱：其當時有立即回到現
    場、車禍後並無肇事逃逸之故意乙節，尚堪信為真實。
四、綜上所述，公訴意旨所提出之證據或所指出之證明方法，尚
    不足為被告有罪之積極證明，或說服本院形成有罪之心證。
    是以，公訴意旨所舉證據，仍存有合理懷疑，實未達通常一
    般之人均不致於有所懷疑，而得確信其為真實之程度。原審
    就此部分為被告有罪之諭知，未就被告肇事後立即返回現場
    處理車禍事宜，主觀上欠缺肇事逃逸之故意而逕予論罪科刑
    ，容有違誤之處。被告上訴意旨否認此部分之犯行，本院經
    核其上訴為有理由，自應由本院將原判決此部分撤銷，改諭
    知被告無罪之判決，以昭審慎。　　
據上論斷，應依刑事訴訟法第369條第1項前段、第364條、第299
條第1項前段、第301條第1項，道路交通管理處罰條例第86條第1
 項，修正前刑法第284條第1項前段，刑法第2條第1項、第11條
前段、第62條、第41條第1 項前段，刑法施行法第1條之1，判決
如主文。
本案經檢察官翁珮嫻到庭執行職務。
中　　華　　民　　國　　109 　年　　8 　　月　　20　　日
                  刑事第二十五庭審判長法　官  宋松璟
                                      法　官  文家倩
                                      法　官  黃翰義
以上正本證明與原本無異。
過失傷害罪部分不得上訴。
肇事致人受傷逃逸罪部分，檢察官如不服本判決應於收受送達後
20日內向本院提出上訴書狀，其未敘述上訴之理由者並得於提起
上訴後20日內向本院補提理由書（均須按他造當事人之人數附繕
本）「切勿逕送上級法院」。
                                      書記官  賴又瑄
中　　華　　民　　國　　109 　年　　8 　　月　　20　　日
附錄：本案論罪科刑法條全文
道路交通管理處罰條例第86條
汽車駕駛人，無駕駛執照駕車、酒醉駕車、吸食毒品或迷幻藥駕
車、行駛人行道或行經行人穿越道不依規定讓行人優先通行，因
而致人受傷或死亡，依法應負刑事責任者，加重其刑至二分之一
。
汽車駕駛人，在快車道依規定駕車行駛，因行人或慢車不依規定
，擅自進入快車道，而致人受傷或死亡，依法應負刑事責任者，
減輕其刑。
修正前中華民國刑法第284條
因過失傷害人者，處六月以下有期徒刑、拘役或五百元以下罰金
；致重傷者，處一年以下有期徒刑、拘役或五百元以下罰金。
從事業務之人，因業務上之過失傷害人者，處一年以下有期徒刑
、拘役或一千元以下罰金；致重傷者，處三年以下有期徒刑、拘
役或二千元以下罰金。